臺灣高等法院民事判決
111年度上字第252號
上  訴  人  李彥川  
被上訴人    國防部軍事情報局

法定代理人  楊靜瑟  
訴訟代理人  張靈秀  
上列當事人間請求確認文書真偽等事件，上訴人對於中華民國11
0年12月7日臺灣士林地方法院109年度訴字第1510號第一審判決
提起上訴，本院於111年5月25日言詞辯論終結，判決如下：
    主      文
上訴駁回。
第二審訴訟費用由上訴人負擔。
    事實及理由
一、被上訴人之法定代理人原為羅德民，嗣於民國111年2月22日
    變更為楊靜瑟，業據其具狀聲明承受訴訟，並有國防部令為
    憑（見本院卷第135-138頁），核與民事訴訟法第170條、第
    175條第1項之規定相符，應予准許，先予敘明。
二、上訴人主張：訴外人即伊之先父李鏡江於52至53年間任職被
    上訴人之前身即「國防部情報局」。被上訴人於斯時依現已
    廢止之「興建國民住宅貸款條例」規定，統籌受貸同志向臺
    灣省政府申請丙種國民住宅貸款90棟，以化名「祝成功」名
    義作成52年11月25日馳源（三）字第658號函（下稱系爭函
    文）指示自籌款為總價新臺幣（下同）4萬8,000元之二成即
    9,600元，而與李鏡江交易○○○○國民住宅1棟，址設臺北縣○○
    鎮○○里○○○村00號（門牌整編為臺北市○○區○○路0段000巷00
    弄00號，下稱系爭房屋），李鏡江已依法登記取得系爭房屋
    之建物所有權狀，嗣於91年間將系爭房屋贈予伊。系爭函文
    內容即有債之意思表示，且依習慣購屋必然附隨基地，被上
    訴人就系爭房屋之土地迄未辦理移轉登記，尚未完成給付，
    被上訴人構成不完全給付之債務不履行、侵權行為、損害賠
    償責任，伊有即受確認判決之法律上利益存在，爰訴請確認
    系爭函文為真正，及確認被上訴人與李鏡江間就系爭房屋之
    買賣契約之法律關係存在等語。
三、被上訴人則以：伊於52年間購得○○○○使用之土地，為解決工
    作人員缺舍之需求而出具土地使用權同意書，將土地撥借予
    包含李鏡江在內之工作人員自費建築眷舍居住，並列為眷村
    眷舍管理。上訴人之父李鏡江及其他住戶並未購買土地，僅
    就土地與伊成立使用借貸關係，而該使用借貸關係嗣經登記
    管理機關即訴外人國防部軍務局合法終止，上訴人請求確認
    系爭函文為真正，係為用以主張伊與李鏡江間有系爭房屋買
    賣契約關係存在，惟系爭函文原本已於89年訴訟時遺失，伊
    無法確認是否真正，且系爭函文縱屬真正，仍無法證明上情
    ，又系爭函文並未提及系爭房屋坐落土地問題，況上訴人自
    承李鏡江於91年5月16日將系爭房屋權利贈與其，則李鏡江
    就系爭房屋之權利已不存在，本件並無確認利益存在等語，
    資為抗辯。
四、原審為上訴人敗訴判決，上訴人不服提起上訴，其上訴聲明
    為：
　㈠原判決廢棄。
　㈡確認系爭函文為真正。
　㈢確認被上訴人與上訴人父親李鏡江間有系爭房屋買賣契約關
    係存在。
　　被上訴人答辯聲明：上訴駁回。
五、按確認法律關係之訴，非原告有即受確認判決之法律上利益
    者，不得提起之；確認證書真偽或為法律關係基礎事實存否
    之訴，亦同。前項確認法律關係基礎事實存否之訴，以原告
    不能提起他訴訟者為限，民事訴訟法第247條第1項、第2項
    定有明文。次按法律關係之存在與否不明確，致原告在私法
    上之地位有受侵害之危險。而此危險得以對於被告之確認判
    決除去者，即得依民事訴訟法第247條之規定提起確認之訴
    。又確認法律關係成立或不成立之訴，固以確認現在之法律
    關係為限，如已過去或將來應發生之法律關係，則不得為確
    認之訴之標的。所謂過去之法律關係，指過去曾經成立或不
    成立之法律關係，因情事變更，該過去之法律關係現已不復
    存在之情形而言（最高法院84年度台上字第1368號判決、10
    4年度台上字第2047號判決意旨參照）。經查：
　㈠關於上訴人請求確認被上訴人與上訴人父親李鏡江間有系爭
    房屋買賣契約關係存在部分：
　　上訴人主張系爭房屋原為李鏡江所有，嗣於91年5月16日將
    系爭房屋權利贈與其等語，為被上訴人所不爭執（見原審卷
    第10頁、本院卷第51、57頁），堪信屬實。又系爭房屋嗣經
    原法院民事執行處強制執行拆除完畢而不存在之事實，為兩
    造所不爭執，並有本院104年度上字第1589號判決可稽（見
    原審卷第450頁、本院卷第49頁），亦堪認定。準此，系爭
    房屋既於本件繫屬前即經拆除而不復存在，則系爭房屋之買
    賣關係縱認原存在於李鏡江與被上訴人間，亦因前述贈與及
    嗣後拆除完畢之情事變更，現已不復存在，而不影響其他現
    在之法律關係，依上開說明，系爭房屋之買賣契約關係已成
    過去，自不得為確認之訴之標的，上訴人訴請確認李鏡江與
    被上訴人間有系爭房屋買賣契約關係存在，自無即受確認判
    決之法律上利益，不應准許。
  ㈡關於上訴人請求確認系爭函文為真正部分：
　⒈上訴人主張其就系爭函文是否為真正，因系爭函文有「債」
    的意思表示，可證明其父李鏡江與被上訴人間就系爭房屋有
    買賣契約之意思表示一致，又依習慣購屋必然附隨基地，被
    上訴人就系爭房屋之土地迄未辦理移轉登記，尚未完成給付
    ，被上訴人構成不完全給付之債務不履行、侵權行為、損害
    賠償責任而有確認利益存在等語（見原審卷第12、406-408
    、418頁、本院卷第19頁）。
　⒉惟系爭函文是否為真正，屬文書真偽之事實問題，非法律關
    係，縱上訴人主觀上認關於系爭房屋坐落基地登記部分並未
    完成給付，構成債務不履行不完全給付、侵權行為與損害賠
    償而使其在法律上之地位有不安之狀態存在，但觀諸系爭函
    文內容記載：「一、本局向台灣省政府申請到丙種國民住宅
    貸款（九十）棟訂約手續正在積極辦理中茲將各受貸同志自
    籌二成款繳款日期及應行注意事項規定如后：1、繳款日期…
    …2、注意事項……」等語（見原審卷第16-21頁），係關於被
    上訴人辦理丙種國民住宅貸款相關事宜之函文，並非如何取
    得系爭房屋之契約關係本身，無從直接用以認定系爭房屋所
    有歸屬事宜，遑論系爭函文內容並無提及系爭房屋坐落土地
    問題，不能據以認定該坐落土地使用關係為何。
　⒊況且，被上訴人前以上訴人為被告訴請拆屋還地事件，上訴
    人經原法院以95年度訴字第21號判決判命拆除系爭房屋，並
    返還土地等，上訴人不服提起上訴，經本院以95年度重上字
    第565號判決駁回其上訴確定。該確定判決認定被上訴人與
    李鏡江間就系爭房屋坐落土地係成立使用借貸關係，惟該使
    用權已不復存在，縱認該使用借貸關係仍未終止，亦僅存在
    於原貸與人與使用人間，上訴人不能以受讓系爭房屋為由，
    對被上訴人主張就該土地有使用借貸關係，有上述一、二審
    判決可考（下稱系爭前案，見原審卷第434-440頁、本院卷
    第75-83頁）。兩造間上述事件之確定判決理由中已認定李
    鏡江與被上訴人間就系爭房屋坐落土地係成立使用借貸關係
    ，而非上訴人於本件所主張係李鏡江與被上訴人間就該土地
    連同系爭房屋一併成立買賣關係云云。
　⒋綜上各情，縱認系爭函文為真正，仍顯不足以翻異系爭前案
    所為之認定，應認本件上訴人訴請確認系爭函文為真正之訴
    ，不能除去上訴人前述法律上不安之狀態，揆諸首揭說明，
    難認上訴人本件有何確認利益存在。
六、從而，上訴人訴請確認㈠確認系爭函文為真正。㈡被上訴人與
    上訴人父親李鏡江間有系爭房屋買賣契約關係存在，均為無
    理由，不應准許。是則原審所為上訴人敗訴之判決，並無不
    合。上訴論旨指摘原判決不當，求予廢棄改判，為無理由，
    應駁回其上訴。再本件事證已臻明確，兩造其餘之攻擊或防
    禦方法及所用之證據，經本院斟酌後，認為均不足以影響本
    判決之結果，爰不逐一論列，附此敘明。
七、據上論結，本件上訴為無理由，爰判決如主文。
中　　華　　民　　國　　111 　年　　6 　　月　　15　　日
                  民事第二十二庭
                      審判長法  官  范明達
                            法  官  朱漢寶
                            法  官  葉珊谷
正本係照原本作成。
如不服本判決，應於收受送達後20日內向本院提出上訴書狀，其
未表明上訴理由者，應於提出上訴後20日內向本院補提理由書狀
（均須按他造當事人之人數附繕本）上訴時應提出委任律師或具
有律師資格之人之委任狀；委任有律師資格者，另應附具律師資
格證書及釋明委任人與受任人有民事訴訟法第466 條之1第1項但
書或第2項所定關係之釋明文書影本。如委任律師提起上訴者，
應一併繳納上訴審裁判費。
中　　華　　民　　國　　111 　年　　6 　　月　　15　　日
  　　　　　　　　　　　　　書記官  余姿慧